臺灣嘉義地方法院民事判決
111年度訴字第8號
原      告  台新國際商業銀行股份有限公司

法定代理人  尚瑞強  


訴訟代理人  王裕程  
            張智賢  
            洪敏智  
被      告  涂陳鳳琴

            涂小鄰  
            涂孟旭  
            涂雅麗  
            涂雅純  
上列當事人間請求撤銷遺產分割登記事件，經本院於民國111年2
月23日言詞辯論終結，判決如下：
    主  文
被告間就附表所示不動產於民國102年6月28日所為之遺產分割協
議之債權行為，及於102年7月2日所為之分割繼承登記之物權行
為（登記原因發生日期為102年5月27日），均應予撤銷。
被告涂小鄰、涂孟旭應將附表所示不動產於102年7月2日之分割
繼承登記予以塗銷。
訴訟費用由被告連帶負擔。
壹、程序事項：
一、被告經合法通知，未於最後言詞辯論期日到場，核無民事訴
    訟法第386條所列各款情形，爰依原告聲請，由其一造辯論
    而為判決。
二、按訴狀送達後，原告不得將原訴變更或追加他訴，但請求之
    基礎事實同一者、該訴訟標的對於數人必須合一確定時，追
    加其原非當事人之人為當事人者，不在此限（民事訴訟法第
    255條第1項第2、5款）。再按債權人依民法第244條行使其
    撤銷權，如僅請求撤銷債務人之行為，則應以行為當事人為
    被告，即其行為為單獨行為時，應以債務人為被告，其行為
    為雙方行為時，應以債務人及其相對人為被告，其行為當事
    人有數人時，必須一同被訴，否則應認其當事人之適格有欠
    缺（最高法院28年上字第978號裁判意旨可資參照）。查，
    原告起訴請求撤銷被繼承人涂佳拱之繼承人所為遺產協議分
    割行為，其自應以全體繼承人為被告。原告起訴時原僅列涂
    陳鳳琴、涂小鄰、涂孟旭為被告，嗣因原告查明涂佳拱之繼
    承人尚有涂雅麗、涂雅純，原告遂於民國111年1月28日具狀
    追加被告涂雅麗、涂雅純，且將聲明變更如後述原告訴之聲
    明所示（本院卷第109-115頁），經核原告所為追加被告涂
    雅麗、涂雅純部分，屬同一基礎事實即請求撤銷詐害債權之
    遺產分割登記，且本件訴訟標的對被告必須合一確定，即合
    於民事訴訟法第255條第1項第2、5款之規定，應予准許。
貳、實體事項：
一、原告起訴主張：
　㈠被告涂陳鳳琴積欠原告本金新臺幣（下同）550,667元及利息
    未清償（下稱系爭債權）。
　㈡被告涂陳鳳琴之配偶涂佳拱遺有如附表所示之遺產（下稱系
    爭遺產）。被告涂陳鳳琴並未拋棄繼承，其因積欠原告上開
    債務，恐其繼承遺產後為原告追索，而與其餘繼承人合意，
    由被告涂小鄰、涂孟旭就系爭遺產為繼承登記，將其遺產繼
    承登記之權利無償讓予被告涂小鄰、涂孟旭，有害原告之債
    權。
　㈢爰依民法第244條第1、4項規定，請求撤銷被告間就系爭遺產
    所為系爭分割協議之債權行為及分割繼承登記之物權行為，
    並請求被告涂小鄰、涂孟旭塗銷分割繼承移轉登記。　
　㈣並聲明：如主文第1、2項所示。
二、被告方面：被告未於言詞辯論期日到場，亦未提出書狀為任
    何聲明或陳述。
三、本院判斷：
　㈠原告提起本件撤銷訴訟，並未超過法定除斥期間。
　 1、民法第244條第1項之撤銷訴權，依同法第245條規定，自
      債權人知有撤銷原因時起，1年間不行使而消滅。該項法
      定期間為除斥期間，其時間經過時權利即告消滅。此項除
      斥期間有無經過，縱未經當事人主張或抗辯，法院亦應先
      為調查認定，以為判斷之依據（最高法院85年台上字第19
      41號判例參照）。
　 2、經查，原告係於110年8月31日、同年9月2日、同年11月24
      日調取系爭遺產之登記第二類謄本，有地政電子謄本申請
      紀錄在卷可佐（本院卷第47頁），而原告係於110年12月3
      0日提起本件訴訟，有起訴狀上收狀章可證（本院卷第7頁
      ）。且無其他證據顯示原告於更早之前業已知悉該遺產分
      割協議以及系爭不動產繼承登記之情，是原告行使上開撤
      銷權，並未逾民法第245條所定1年除斥期間，合先敘明。
　㈡按債務人所為之無償行為，有害及債權者，債權人得聲請法
    院撤銷之；債權人依第1項或第2項之規定聲請法院撤銷時，
    得並聲請命受益人或轉得人回復原狀（民法第244條第1項、
    第4項）。次按繼承開始後，繼承人將繼承所得財產上之公
    同共有遺產，與他繼承人為不利於己之分割協議，非單純財
    產利益之拒絕，倘屬有害及債權之無償行為，債權人自得訴
    請撤銷（最高法院107年台上字第453號裁定參照）。蓋繼承
    權固為具有人格法益之一身專屬權利，惟於繼承人未拋棄繼
    承，本於繼承與其他繼承人對於遺產全部為公同共有時，該
    公同共有權已失其人格法益性質，而為財產上之權利，從而
    繼承人間之遺產分割協議，係公同共有人間就公同共有物所
    為之處分行為，倘全部遺產協議分割歸由其他繼承人取得，
    對未分割取得遺產之該繼承人而言，形式上係無償行為，若
    害及債權人之債權實現，債權人應得提起民法第244條第1項
    之撤銷訴訟。
　㈢查原告主張被告涂陳鳳琴積欠原告本金550,667元及利息未清
    償，被告涂陳鳳琴之被繼承人涂佳拱於102年5月27日死亡，
    遺有如附表之遺產，被告為繼承人。然被告於102年6月28日
    簽立遺產分割協議書（下稱系爭協議），協議將涂佳拱之遺
    產全部分歸被告涂小鄰、涂孟旭取得，由該2人各自分得系
    爭遺產之應有部分422分之50，並於同年7月2日以分割繼承
    為原因登記，將系爭遺產移轉登記為被告涂小鄰、涂孟旭分
    別共有等情，業據提出108年度司促字第9587號、94年度促
    字第22561號、110年度司促字第9210號支付命令各1份、系
    爭遺產登記謄本、地籍異動索引為證（本院卷第12-22頁）
    ，並有嘉義縣朴子地政事務所111年1月7日朴地登字第11100
    00144號函附系爭遺產辦理分割繼承登記案件申請資料（本
    院卷第51-86頁）可憑，復經調閱本院110年度司促字第9210
    號卷核無誤，且被告經合法通知均未到庭爭執，亦未提出書
    狀為何聲明或陳述，自堪信原告前開主張為真正。
　㈣被告之被繼承人涂佳拱死亡後，被告涂陳鳳琴未聲明拋棄繼
    承，與其他繼承人即其他被告公同共有系爭遺產，嗣於102
    年6月28日就系爭遺產與其他被告成立分割協議，將系爭遺
    產全部分歸被告涂小鄰、涂孟旭所有，既未分得任何財產，
    亦無任何被告涂小鄰、涂孟旭應給付對價之約定，顯有處分
    其因繼承取得之公同共有系爭遺產之權利，將之無償讓與被
    告涂小鄰、涂孟旭之情事。又查無被告涂陳鳳琴於102年之
    財產清冊，此有財政部南區國稅局南區國稅資訊字第111200
    0508號函為證（本院卷第101頁），然被告經合法通知均未
    到庭爭執，亦未提出書狀為何聲明或陳述，自堪信原告前開
    主張為真正，可認被告涂陳鳳琴於成立系爭協議時，名下並
    無其他財產，其已無資力清償債務，系爭協議及系爭登記，
    減少被告涂陳鳳琴之積極財產，已害於原告之債權。則原告
    依民法第244條第1、4項規定，請求撤銷系爭分割協議之債
    權行為及系爭分割繼承登記之物權行為，並請求被告涂小鄰
    、涂孟旭塗銷系爭分割繼承登記，自屬有據。
　㈤綜上所述，原告依民法第244條第1項規定，請求撤銷被告間
    就附表所示遺產所為之遺產分割協議債權行為，及於102年7
    月2日所為之分割繼承登記物權行為（登記原因發生日期為1
    02年5月27日）；並依民法第244條第4項規定請求被告涂小
    鄰、涂孟旭應將附表所示不動產於102年7月2日之分割繼承
    登記予以塗銷，均為有理由，應予准許。
　㈥本案事證已臻明確，兩造其餘主張陳述及所提之證據，均不
    影響本案判決，毋庸再予審酌，附此敘明。
四、訴訟費用裁判之依據：民事訴訟法第85條第2項。
中　　華　　民　　國　　111 　年　　3 　　月　　9 　　日
　　　　　　　　　民事第三庭  法  官  馮保郎
以上正本係照原本作成。
如不服本判決，應於送達後20日內，向本院提出上訴狀（須按對
造人數提出繕本）及表明上訴理由，並依上訴利益繳交第二審裁
判費。如委任律師提起上訴者，應一併繳納上訴審裁判費。
中　　華　　民　　國　　111 　年　　3 　　月　　9 　　日
　　　　　　　       　     　書記官  蔡沛圻
附表：
編號 不動產 應有部分比例 分割結果 1 嘉義市○○市○○○段00地號土地 100/422 由被告涂小鄰、涂孟旭各取得應有部分 50/422。 2 嘉義市○○市○○○段00地號土地 100/422 由被告涂小鄰、涂孟旭各取得應有部分 50/422。